ACORDAO-COMPLETO-2483744

ACÓRDÃO 1364/2021 ATA 20/2021 - PLENÁRIO

Vistos, relatados e discutidos estes autos que versam sobre representação, com pedido de medida cautelar, a respeito de possíveis irregularidades ocorridas na condução do Pregão Eletrônico Internacional 19/2020, promovido pelo Serviço Brasileiro de Apoio às Micro e Pequenas Empresas - Sebrae Nacional,
ACORDAM os Ministros do Tribunal de Contas da União, reunidos em sessão Plenária, ante as razões expostas pelo relator, em:
9.1. conhecer da presente representação, uma vez que foram satisfeitos os requisitos de admissibilidade previstos nos arts. 235 e 237, inciso VII, do RITCU c/c o art. 113, § 1º, da Lei 8.666/1993 e o art. 103, § 1º, da Resolução TCU 259/2014;
9.2. quanto ao mérito, considerá-la parcialmente procedente;
9.3. com fulcro no art. 246, § 5º, do RITCU, revogar a medida cautelar determinada monocraticamente por meio do despacho de 13/4/2021 (peça 58) e referendada pelo Acórdão 840/2021-TCU-Plenário;
9.4. com fundamento no art. 71, inciso IX, da Constituição Federal c/c o art. 45 da Lei 8.443/1992, assinar prazo de 5 (cinco) dias para que o Serviço Brasileiro de Apoio às Micro e Pequenas Empresas - Sebrae Nacional adote as medidas necessárias ao exato cumprimento da lei, no sentido de anular o Pregão Eletrônico 19/2020 e os atos dele decorrentes, informando a este Tribunal, no mesmo prazo, as medidas adotadas;
9.5. dar ciência ao Serviço Brasileiro de Apoio às Micro e Pequenas Empresas - Sebrae Nacional, com fundamento no art. 9º, inciso I, da Resolução TCU 315/2020, sobre as seguintes impropriedades constatadas na condução do Pregão Eletrônico 19/2020:
9.5.1. ausência de detalhamento, no termo de referência, da descrição de todos os serviços a serem prestados pelos licitantes, de modo a não restarem dúvidas quanto à necessidade de gastos de adaptação das soluções pelos licitantes, o que infringe o art. 13 do Regulamento de Licitações e Contratos do Sistema Sebrae;
9.5.2. desobediência aos prazos determinados para respostas de impugnações e recursos estabelecidos nos arts. 13 e 23 do Regulamento de Licitações e Contratos do Sistema Sebrae, e em conformidade aos princípios da legalidade e da vinculação ao instrumento convocatório;
9.6. indeferir o pedido de ingresso aos autos, como parte interessada, formulado pela empresa Eadtech Produtos e Serviços para Educação Editora S/A., com fundamento no § 2º do art. 146 do RITCU;
9.7. com fundamento na Lei 12.527/2011, conceder vista e cópia dos presentes autos à empresa Eadtech Produtos e Serviços para Educação Editora S/A.;
9.8. dar ciência do presente acórdão ao Serviço Brasileiro de Apoio às Micro e Pequenas Empresas - Departamento Nacional, à empresa Lector Tecnologia em Informática Ltda. e à representante; e
9.9. arquivar os presentes autos, nos termos do art. 169, inciso II, do RITCU.

Representação acerca de supostas irregularidades ocorridas em pregão eletrônico cujo objeto é a contratação de empresas especializadas para fornecimento de sistema de gestão de aprendizagem.

3. Interessado: Lector Tecnologia em Informática Ltda. (07.211.462/0001-05)

13.1. Ministros presentes: Ana Arraes (Presidente), Benjamin Zymler (Relator), Aroldo Cedraz, Bruno Dantas, Vital do Rêgo e Jorge Oliveira.
13.2. Ministros-Substitutos convocados: Marcos Bemquerer Costa, André Luís de Carvalho e Weder de Oliveira.

BENJAMIN ZYMLER

Transcreve-se abaixo, com alguns ajustes de forma, a instrução lavrada no âmbito da Secretaria de Fiscalização de Tecnologia da Informação (Sefti) , que constitui a peça 216 destes autos:
	"INTRODUÇÃO
Cuidam os autos de representação a respeito de possíveis irregularidades ocorridas no Serviço Brasileiro de Apoio às Micro e Pequenas Empresas - Sebrae Nacional (00.330.845/0001-45) , relacionadas ao Pregão Eletrônico 19/2020, cujo objeto é a contratação de até 2 (duas) empresas especializadas para fornecimento de até 4,2 milhões de horas de acesso em Software as a Service - SaaS de Sistema de Gestão da Aprendizagem - LMS (do inglês, Learning Management System) , incluindo serviços de hospedagem, central de ajuda, gestão operacional, suporte tecnológico, manutenção evolutiva, customizações e integrações, todos sob demanda, e migração das soluções educacionais e dos dados históricos para atendimento e capacitação de potenciais empreendedores, empreendedores, microempreendedor individual, empresários de empresas de micro e pequeno porte, colaboradores e parceiros do Sebrae, conforme especificado.
O pregão se deu no tipo menor preço global, em sessão pública, por meio da Internet, mediante a inserção e monitoramento de dados gerados ou transferidos para o aplicativo 'LICITAÇÕES' constante da página eletrônica do Banco do Brasil S.A., em 3/2/2021, sendo o valor estimado de R$ 15.525.000,00, para um período de 12 (doze) meses de prestação de serviços. Sagrou-se vencedora da fase de lances a empresa Lector Tecnologia em Informática Ltda. (07.211.462/0001-05) , com o valor do menor lance de R$ 11.350.000,00 (peça 33) .
HISTÓRICO
A instrução inicial destes autos (peça 55) apresentou um resumo dos principais atos praticados durante o procedimento licitatório, assim descritos, com acréscimo das novas movimentações processuais:
1.1. 11/8/2020 - realização de cotação para contratação de 1 (uma) empresa, cfe. e-mail recebido e termo de referência (peças 27 e 26) ;
1.2. 5/11/2020 - publicação de aviso de licitação e edital para contratação de até 2 (duas) empresas (peça 23) ;
1.3. 11/11/2020 - apresentação de impugnações (peças 22, 34, 35 e 36) ;
1.4. 12/11/2010 - adiamento sine die da licitação;
1.5. 8/12/2020 - realização de nova cotação para contratação de até 2 (duas) empresas, cfe. e-mail recebido e termo de referência (peças 19 e 18) ;
1.6. 26/1/2021 - respostas às impugnações (peças 9, 10, 21 e 37) ;
1.7. 26/1/2021 - publicação de novo aviso de licitação e edital para contratação de até 2 (duas) empresas, com data prevista para abertura das propostas e realização da fase de lances para 3/2/2021 (peça 15) ;
1.8. 1/2/2021 - apresentação de impugnações (peças 14 e 38) ;
1.9. 2/2/2021 - respostas às impugnações (peças 13 e 39) ;
1.10. 3/2/2021 - abertura de propostas e realização da fase de lances (peça 40) ;
1.11. 5/2/2021 - convocação da vencedora da fase de lances para o teste de conformidade (peça 11) ;
1.12. 24/2/2021 - realização do teste de conformidade, cf. Ata 13/2021 (peça 41) ;
1.13. 26/2/2021 - confirmação da aprovação em teste de conformidade (peça 42) , cfe. Nota Técnica UTIC 10/2021 (peça 43) ;
1.14. 2/3/2021 - apresentação do resultado final da licitação em Ata da Sessão Pública de Pregão (peça 33) ;
1.15. 4/3/2021 - apresentação de recursos (peças 44, 45 e 46) ;
1.16. 8/3/2021 - apresentação de contrarrazões aos recursos (peça 47) ;
1.17. 23/3/2021 - apresentação de resumo das decisões dos recursos (peça 209) ;
1.18. 24/3/2021 - pareceres técnicos sobre os recursos apresentados (peças 210,211 e 212) ; e
1.19. 6/4/2021 - pareceres jurídicos sobre os recursos apresentados (peças 213,214 e 215) . 
A mesma instrução trouxe, ainda, a demonstração das irregularidades apontadas na representação inicial e as que foram detectadas no decorrer do feito, assim resumidas:
1.20. necessidade de adjudicação do objeto por itens;
1.21. utilização de tipo de adjudicação sem respaldo legal, com convocação da segunda colocada em certame;
1.22. obrigação de que a segunda colocada em certame licitatório aceite os preços a serem praticados pela primeira colocada;
1.23. falta de justificativa para escolha das exigências a serem comprovadas no teste de conformidade, com exclusão de funcionalidades essenciais ao objeto;
1.24. inadequação da exigência de cumprimento de funcionalidades durante o teste de conformidade;
1.25. resposta intempestiva às impugnações apresentadas;
1.26. intempestividade na apreciação dos recursos;
1.27. possível inexequibilidade das propostas apresentadas; 
1.28. descumprimento do prazo de oito dias entre a data de publicação do edital e a data de início da fase de lances; 
1.29. ausência de republicação necessária do edital; e
1.30. pretensão de se exigir a funcionalidade do objeto sem o devido detalhamento e sem a necessária justificativa técnica.
Com relação à concessão da medida cautelar pedida, definiu-se que os apontamentos efetuados no exame técnico caracterizavam o instituto do fumus boni iuris. Ademais, ante a iminente homologação do resultado do certame, com a consequente assinatura do contrato, restou evidenciado o periculum in mora, não sendo vislumbrada, ainda, que a deliberação pudesse trazer prejuízos significativos ao Sebrae Nacional ou ao interesse público, o que demandou a adoção da cautelar sem a oitiva prévia do responsável, nos termos do art. 276, § 2º, do RITCU. 
Por fim, a mesma instrução terminou por propor que a representação fosse conhecida, determinando-se, cautelarmente, que o Sebrae Nacional suspendesse a realização de qualquer ato concernente ao Pregão Eletrônico 19/2020, objeto do Processo Administrativo 2020/NA/0280, até que este Tribunal decidisse, em definitivo, o mérito desta representação. Sugeriu-se, ainda, que fosse realizada a oitiva da entidade e da empresa Lector Tecnologia em Informática Ltda., para manifestarem-se sobre os indícios de irregularidade apontados (peça 55, p. 16) .
Após a concordância da diretoria e da secretária da unidade (peças 56 e 57, respectivamente) , o relator emitiu despacho (peça 58) , referendado pelo Acórdão 840/2020-TCU-Plenário (peça 63) , em que determinou:
1.31. cautelarmente, ao Sebrae Nacional, que se abstivesse de realizar qualquer ato concernente ao Pregão Eletrônico 19/2020 até que este Tribunal decida em definitivo o mérito desta representação;
1.32. realização da oitiva do Sebrae Nacional para manifestar-se sobre as questões apontadas neste feito:
a) previsão de contratação de duas empresas para execução do mesmo objeto;
b) previsão de adjudicação do objeto, por preço global, em um único lote, visto sua natureza divisível e sem gravame para a administração;
c) inovação indevida de forma de disputa em pregão, com previsão de contratação da primeira e da segunda colocadas na fase de lances;
d) obrigatoriedade, constante do edital, de que a empresa segunda colocada, para ser contratada, assuma o valor ofertado pela primeira colocada; 
e) falta de esclarecimento, no edital, sobre a forma de participação das empresas no certame:
e.1) como se daria a sequência de chamamento das empresas para contratação, caso a segunda colocada não aceitasse o preço da primeira colocada ou na ocorrência de outro fator impeditivo da contratação;
e.2) qual seria o procedimento caso nenhuma das outras empresas aceitasse as condições de contratação da primeira colocada;
e.3) quando as empresas seguintes seriam convocadas para a realização do teste de conformidade;
e.4) qual das opções seria adotada no caso de restar somente a primeira colocada para contratação:
 (i) contratação de uma só empresa para realização de todo o serviço, o que contraria a justificativa inicial, colocada, por exemplo, no documento ABS 7/2021, visto que se continuaria a dependência de um só fornecedor (com uma só plataforma) ;
 (ii) contratação de uma só empresa para fornecer duas plataformas diferentes, o que seria tecnicamente inviável, visto que as empresas apresentam, em geral, especialização no oferecimento de um só software de LMS;
 (iii) contratação de uma só empresa para realização da metade do serviço, o que não atenderia a demanda de serviço efetuada pela área específica, de 4.200.000 horas de utilização da ferramenta;
f) falta de definição da solução de possíveis problemas técnicos que podem ocorrer devido à contratação de duas plataformas diferentes para o mesmo objeto:
f.1) encarecimento da solução por necessidade de duplicação de esforços da equipe do Sebrae Nacional para controle da prestação dos serviços e geração de informações gerenciais;
f.2) necessidade de que os usuários (alunos) sejam treinados em duas soluções distintas, pois, apesar de serem ambas ferramentas de LMS, possuem suas particularidades e dificuldades;
f.3) necessidade de implantação de integrações, manutenções, alterações evolutivas e melhorias em duas plataformas, acarretando pagamento em dobro pela mesma solução;
f.4) necessidade de que os usuários tenham acesso a duas centrais de ajuda distintas, dependendo do curso e da plataforma que estejam utilizando;
f.5) necessidade de integração das bases de dados entre as duas empresas contratadas, para fins de geração única de dados gerenciais e informações dos usuários (alunos, instrutores, monitores, professores) ;
g) falta de exigência da comprovação, no teste de conformidade, da totalidade das funcionalidades descritas no Anexo III do edital;
h) deficiência na definição de quais funcionalidade fariam parte do teste de conformidade;
i) respostas intempestivas às impugnações apresentadas;
j) deficiência nas justificativas às respostas negativas às impugnações apresentadas;
k) descumprimento dos prazos estabelecidos no § 1º do art. 5º do Regulamento de Licitações e de Contratos do Sistema Sebrae;
l) alteração das condições do edital sem sua republicação e sem reabertura dos prazos estabelecidos;
m) inexequibilidade da proposta de preços vencedora do certame;
n) exigência de implementação de funcionalidade de alto custo e desnecessária; e
o) intempestividade na apreciação dos recursos ao resultado da licitação.
1.33. oitiva da empresa Lector Tecnologia em Informática Ltda., para, querendo, manifestar-se sobre os fatos apontados;
1.34. realização da diligência ao Sebrae Nacional, para que encaminhasse cópia integral do Processo Administrativo 2020/NA/00280, bem como outros documentos relacionados ao Pregão Eletrônico 19/2020 que julgasse oportunos para esclarecimentos dos indícios relatados; e
1.35. encaminhamento de cópia das peças 1 e 55 ao Sebrae Nacional e à empresa Lector Tecnologia em Informática Ltda. a fim de subsidiar suas manifestações. 
EXAME TÉCNICO
Em resposta à diligência promovida por meio do Ofício 17.387/2021-TCU/Seproc (peça 59) , de 13/4/2021, o Sebrae apresentou, tempestivamente, os documentos constantes das peças 78 a 200, com cópia integral do processo administrativo.
Oitiva Sebrae
Em resposta à oitiva promovida por meio do Ofício 17386/2021-TCU/Seproc (peça 59) , de 13/4/2021, o Sebrae apresentou, tempestivamente, os documentos constantes da peça 206, informando, em resumo, que:
1.36. não houve ineditismo no modelo de disputa, visto que a competição permanece presente apenas para definição do menor valor da licitação;
1.37. caso a segunda colocada não aceite ofertar o preço da primeira, o Sebrae ficará apenas com uma empresa executando o serviço;
1.38. a divisão em dois lotes faria com que ocorresse a execução do mesmo serviço prestado por empresas e preços distintos;
1.39. existem experiências exitosas com a contratação de mais de uma empresa para executar o mesmo serviço; 
1.40. com duas empresas disponíveis para executar o mesmo objeto, na ocorrência de problemas com um dos fornecedores, ainda se tem a prestação de serviços;
1.41. as licitações desse porte levam muito tempo para serem concluídas (cerca de um ano) ;
1.42. na elaboração do termo de referência, optou-se pela definição de funcionalidades essenciais, somente, para aumentar a competitividade;
1.43. o Regulamento de Licitações e Contratos do Sistema Sebrae não traz nenhuma vedação no sentido de contratar duas empresas para divisão da execução dos serviços;
1.44. as regras para chamamento das empresas para negociação de aceitação do preço da primeira colocada estão dispostas em itens do edital (5.6, 5.6.1 e 3 do Anexo I) ;
1.45. se for inviável a contratação de duas empresas, não haverá prejuízo para a prestação do serviço de fornecimento de cursos à distância, podendo, no entanto, deixar de se oferecer o serviço da forma mais eficiente possível em razão da suspensão dos serviços em caso de indisponibilidade;
1.46. a implantação de duas plataformas não é algo que gerará custo adicional, na medida em que requer um processo de integração já conhecido pela instituição;
1.47. a possibilidade de se exigir o cumprimento de todos os itens de serviço no teste de conformidade representaria trazer uma vantagem considerável ao atual prestador do serviço, gerando, assim, um desequilíbrio entre os licitantes, sendo que a intenção foi exatamente não trazer um custo excessivo e desarrazoado aos licitantes ainda na fase de competição do certame, como prevê a Súmula 272 do TCU:
1.48. nem sempre é viável que se responda a todas impugnações apresentadas no prazo estipulado, não tendo ocorrido prejuízo para os interessados com o atraso, o que acarretará a revisão do prazo nos próximos editais;
1.49. o esclarecimento do subitem 9.32 do edital, sem republicação, se deu em função de que havia contrariedade ao subitem 11.6, o que não interferiu na elaboração das propostas pelos licitantes;
1.50. o valor conseguido na licitação ficou bem abaixo da previsão inicial devido à acirrada disputa dos lances, mas não é inexequível, visto que quatro empresas ofertaram lances aproximados;
1.51. a funcionalidade de disaster recovery é essencial para a solução, pois garante que não haverá descontinuidade do serviço em caso de danos aos servidores; e
1.52. o atraso na análise dos recursos apresentados (que ocorreu em 15/4/2021) se deu em razão da complexidade dos questionamentos efetuados.
Análise da oitiva Sebrae
As argumentações trazidas pelo Sebrae com relação à contratação de até duas empresas, cfe. consta nos subitens 2.1 e 5.6 do edital (peça 15, p. 1 e 4) , para a execução do mesmo objeto, não tiveram o condão de dar legalidade à pretensão daquela entidade. 
Ao contrário da afirmação trazida na peça de oitiva (peça 206, p. 8) , a não existência de vedação específica no Regulamento de Licitações e Contratos do Sistema Sebrae não autoriza a inovação dos procedimentos licitatórios descritos.
O Sebrae, por estar inserido no conceito, para fins de ação desse Tribunal, de parte da administração pública, deve seguir a orientação restritiva do princípio da legalidade, visto que se insere nas definições trazidas no art. 70, parágrafo único, da Constituição Federal, gerenciando recursos públicos provenientes de contribuições parafiscais (inciso V do art. 5º da Lei 8.443/1992) .
Dessa forma, ao contrário do direito do cidadão comum, que pode fazer tudo que a lei não proíba, o princípio da legalidade obriga que a administração só faça o que estiver previsto na legislação.
A legalidade é o principal conceito para a configuração do regime jurídico-administrativo, pois, segundo ele, a administração pública só poderá ser exercida quando estiver em conformidade com a lei, sendo que todo ato que não possuir embasamento legal é ilícito: o administrador não pode agir, nem mesmo deixar de agir, senão de acordo com o que dispõe a lei. 
Na administração pública, esfera onde deve atuar o Sebrae, não há liberdade nem vontade pessoal: a lei, para o particular, significa 'poder fazer'; para o administrador público, significa 'dever fazer'. 
Como leciona Hely Lopes Meirelles: 'a legalidade, como princípio de administração, significa que o administrador público está, em toda sua atividade funcional, sujeito aos mandamentos da lei, e às exigências do bem comum, e deles não se pode afastar ou desviar, sob pena de praticar ato inválido e expor-se à responsabilidade disciplinar, civil e criminal, conforme o caso' (Direito Administrativo Brasileiro. São Paulo:  Malheiros, 1998, p.67) . 
Como exemplo similar ao presente caso, temos que a Lei 13.303/2016 (Lei das Estatais) recebeu uma alteração (promovida pela Lei 14.002/2020) , onde se incluiu a possibilidade, mediante justificativa expressa e desde que não implique perda de economia de escala, de ser celebrado mais de um contrato para executar serviço de mesma natureza, quando o objeto da contratação puder ser executado de forma concorrente e simultânea por mais de um contratado (art. 46) : assim, tal procedimento só pôde ser levado a cabo a partir dessa alteração legal.
Por outro lado, o citado regulamento do Sebrae determina, em seu art. 2°, que a licitação destina-se a selecionar 'a proposta' mais vantajosa: o que é diferente, como quis fazer crer a peça de oitiva, de que a licitação serviu para determinar o menor preço a ser praticado - quer dizer, a proposta é sempre vinculada a um ofertante, com suas particularidades e condições de oferta do preço. 
O art. 14 do mesmo instrumento, em seu inciso III, estabelece, também, que, após o julgamento das propostas, será efetuada a escolha 'daquela mais vantajosa'. Não existe hipótese, dessa forma, que autorize, sequer, a possível habilitação dos outros classificados, com exceção da disposição constante do parágrafo único do art. 16: 
'Se o licitante classificado em primeiro lugar for inabilitado, após julgados eventuais recursos interpostos, proceder-se-á à abertura dos envelopes de habilitação dos licitantes remanescentes, na ordem de classificação, obedecido o procedimento previsto neste artigo para que o seguinte classificado que preencha as condições de habilitação seja declarado vencedor, nas condições de sua proposta.'
No caso de pregão eletrônico, o regulamento, em seu art. 21, incisos XIII e XIV, descreve:
'XIII - ordenados os lances em forma crescente de preço, o pregoeiro determinará ao autor do lance classificado em primeiro lugar que encaminhe os documentos necessários à comprovação de sua habilitação nos termos do art. 12 e nos prazos condições e especificações estabelecidas no instrumento convocatório;
XIV - sendo a hipótese de inabilitação ou de descumprimento de exigências estabelecidas pelo instrumento convocatório, caberá à comissão de licitação autorizar o pregoeiro a convocar o autor do segundo menor lance e, se necessário, observada a ordem crescente de preço, os autores dos demais lances, desde que atendam ao critério de aceitabilidade estabelecido pelo instrumento convocatório;'
Quando se deseja contratar outra empresa, baseando-se em processo de seleção vencida pela que ofertou o menor preço, caracteriza-se burla ao procedimento licitatório, por não haver previsão legal ou regulamentar para tanto. O procedimento se torna, ainda, mais ilegal quando se deseja que uma empresa adote a proposta feita por outro licitante. 
Além do mais, o Acórdão 3454/2007-TCU-Primeira Câmara, de relatoria do Ministro Marcos Vilaça, considerou que, para o Sistema S, na ausência de regra específica no regulamento próprio da entidade, devem ser seguidas as leis que gerem a administração pública federal.
Assim, ante a inexistência de previsão no regulamento do Sebrae, os apontamentos efetuados na instrução inicial destes autos são de gravidade bastante para comprometer todo o certame: contratação de duas empresas para executar o mesmo objeto, dentro do mesmo lote (parágrafo 7.2-a) , contratação da primeira colocada na fase de lances e de mais uma empresa (parágrafo 7.2-c) e obrigatoriedade de uma empresa assumir a proposta de outra (parágrafo 7.2-d) .
Isto porque, apesar da alegação do Sebrae de que, ante a negativa de outras empresas para aceitarem a proposta da primeira colocada (ou a inabilitação subsequente das demais licitantes) , só se faria a contratação de uma empresa, todas as justificativas acostadas aos autos para a inovação licitatória caem por terra:
1.53. não estaria sendo atendida a premissa de necessidade de redundância que motivou parte da contratação, o que restou reforçado na resposta à oitiva (peça 206, p. 4) , quando se afirma que esses tipos de solução 'muito facilmente podem ficar indisponíveis ou ter alguma falha';
1.54. as cotações de preços de mercado (peças 79, 81, 83, 85, 93, 116, 119, 121, 122, 123) , que balizaram o processo licitatório, foram todas feitas com a previsão de prestação da integralidade do quantitativo dos serviços requeridos, o que pode levar à perda de ganhos de escala na execução dos serviços contratados (peça 80) .
Em tese, na verdade, essa forma intentada de contratação de duas empresas tem o condão de fazer com que os preços licitados fiquem maiores, visto que as empresas não se esforçarão para ficar com o menor preço, dado que poderão ter oportunidade, em outra fase do processo, de negociar a contratação, mesmo não tendo sido a primeira colocada.
Quanto à questão de divisão em lotes, não há liberalidade do Sebrae para adotar ou não essa opção (parágrafo 7.2-b) . A jurisprudência do TCU, consubstanciada, principalmente, na Súmula 247, estabelece que é obrigatória a admissão da adjudicação por item e não por preço global, nos editais das licitações para a contratação de serviços cujo objeto seja divisível, por itens ou lotes (Acórdão 11516/2016-TCU-Segunda Câmara, de relatoria do Ministro Augusto Nardes) , com vistas à ampliação da competitividade do certame e à obtenção de menores preços.
A exceção poderá se dar, somente, nos casos em que, comprovadamente, possa ocorrer prejuízo para o conjunto ou complexo ou perda de economia de escala, tendo em vista o objetivo de propiciar a ampla participação de licitantes que, embora não dispondo de capacidade para a execução, fornecimento ou aquisição da totalidade do objeto, possam fazê-lo com relação a itens ou unidades autônomas, devendo as exigências de habilitação adequar-se a essa divisibilidade.
A possibilidade de divisão do objeto a ser contratado, ora em análise, pode ser facilmente visualizada a partir da pretensão do Sebrae em contratar até duas empresas para execução do mesmo objeto. Nesse caso, não se exige muito esforço argumentativo ou correlação lógica para concluir que: se o objeto pode ser executado por mais de uma empresa, então ele é divisível sem que se tenha prejuízo para a administração.
A argumentação de que a divisão em dois lotes faria com que ocorresse a execução do mesmo serviço prestado por empresas e com preços distintos não descaracteriza a substância dos contratos administrativos, já que estariam sendo utilizadas duas ferramentas distintas, por empresas diferentes, cada um com suas particularidades; o que é o padrão normal de mercado.
Com relação à informação da existência de outras experiências com esse tipo de contratação (de mais de uma empresa para executar o mesmo serviço dentro do Sebrae) , não se encontrou processo no TCU sobre a questão, não havendo, portanto, possibilidade de emitirmos juízo de valor sobre o assunto. 
No tocante aos problemas técnicos que podem ser enfrentados devido à contratação de duas plataformas (parágrafo 7.2-f) , a informação do Sebrae de que tem vasta experiência com LMS não reduz a irregularidade. Essas previsões de solução de problemas devem constar da fase de planejamento de contratação, o que não foi demonstrado.
Quanto às deficiências e às intempestividades nas respostas às impugnações (parágrafos 7.2-f, 7.2-j) e aos recursos apresentados (parágrafos 7.2-o) , novamente deve-se trazer à baila os princípios da legalidade e da vinculação ao instrumento convocatório. O direito de ter seus questionamentos respondidos dento do prazo estipulado no regulamento e no edital pertence aos licitantes, não cabendo ao Sebrae seu descumprimento, principalmente sem apresentação de justificativa plausível.  
No que diz respeito às demais irregularidades mencionadas na oitiva, houve demonstração de que foram tratadas devidamente:
1.55. consta do edital o modelo de escolha das empresas habilitadas (parágrafos 7.2-e) ;
1.56. explicou-se as escolhas dos quesitos para o teste de conformidade (parágrafos 7.2-g e 7.2-h) ;
1.57. demonstrou-se que, em tese, os preços classificados em primeiro lugar são exequíveis (parágrafo 7.2-m) ; e
1.58. justificou-se a solicitação de funcionalidade de disaster recovery (parágrafo 7.2-n) .
Oitiva Lector
Em resposta à oitiva promovida por meio do Ofício 17.388/2021-TCU/Seproc (peça 59) , de 13/4/2021, a empresa Lector Tecnologia em Informática Ltda. apresentou, tempestivamente, os documentos constantes da peça 72, informando, em resumo, sobre os pontos levantados na oitiva, que:
1.59. o atual contrato não tem vantajosidade para o Sebrae, visto que opera com valor bem mais alto que a proposta habilitada;
1.60. as ferramentas de LMS existentes no mercado são bem similares quanto a suas funcionalidades, não havendo custo demasiado para sua adaptação, nem para se adequar aos preços da primeira colocada;
1.61. mesmo que a prova de conceito, que não é obrigatória, não tenha exigido a demonstração de todas as funcionalidades, elas são obrigatórias na entrega do produto;
1.62. a previsão de desenvolvimento de novas funcionalidades para a ferramenta faz parte do desenvolvimento tecnológico da solução ofertada;
1.63. os prazos entre a publicação do edital e a apresentação das propostas foram suficientes para elaboração de todos os documentos necessários; e
1.64. a liberalidade no fornecimento da solução de disaster recovery se deu pela necessidade de não impor condições aos licitantes, aumentando a competitividade.
A empresa apresentou outras argumentações que não se encontram compatíveis com o objeto da oitiva.
Análise da oitiva Lector
Com exceção das ponderações oferecidas a respeito ao prazo de resposta às impugnações e recursos, que devem seguir os princípios da legalidade e da vinculação ao instrumento convocatório (parágrafo 30) , as demais informações trazidas pela empresa não são relevantes para mudar os entendimentos já acostados por ocasião da análise da oitiva do Sebrae. 
Outros documentos
Foi recebido, ainda, o documento de peça 73, onde a representante, a empresa Eadtech Produtos e Serviços para Educação Editora S.A., solicita o seu ingresso nos autos como interessada, nos termos do art. 146 do RITCU.
Não se encontra justificativa para concessão desse ingresso, mesmo porque o TCU não pode atuar como instância que defenda os interesses privados, salientando-se que deve ser concedida vista e cópia integral dos autos, como solicitado na mesma peça. O ingresso aos autos como parte interessada deve ter fundamento claro e objetivo e razão legítima para o interessado intervir no processo, o que não se constata no presente caso.
CONCLUSÃO
Respeitado o contraditório e a ampla defesa, as informações trazidas pelo Sebrae e pela empresa Lector, por meio de oitiva, não foram capazes de dirimir todos os indícios de irregularidades apontados na instrução inicial. Pelo contrário, confirmaram-se falhas graves na realização do Pregão Eletrônico 19/2020 que tornam seus procedimentos ilegais. 
Ocorreu descumprimento do princípio da legalidade (parágrafo 12) e do Regulamento de Licitações e Contratos do Sistema Sebrae (parágrafos 18, 19, 20) no que se refere à possibilidade de contratar duas empresas para execução de um só objeto, selecionar duas empresas para execução de um mesmo lote de serviços e obrigar que uma empresa adote os preços de outra ofertante.
Quanto à obrigatoriedade da adjudicação por item e não por preço global (parágrafo 26) , forçoso concluir que, sendo divisível o objeto, a contratação conjunta somente restará autorizada se a administração demonstrar que tem por fundamento a inviabilidade técnica ou econômica do parcelamento, pois, caso contrário, deverá proceder-se à divisão do objeto, cfe. manda a jurisprudência.
O art. 23, § 1º, da Lei 8.666/1993 estabelece que 'as obras, serviços e compras efetuadas pela Administração serão divididas em tantas parcelas quantas se comprovarem técnica e economicamente viáveis, procedendo-se à licitação com vistas ao melhor aproveitamento dos recursos disponíveis no mercado e à ampliação da competitividade sem perda da economia de escala'.
Trata-se de dispositivo que não traz uma regra absoluta pelo parcelamento ou não do objeto. Há que se avaliar, para cada tipo de contratação, se o parcelamento é benéfico ou não para a administração, sob os pontos de vista técnico e econômico.
Embora o regulamento do Sebrae não contenha disposição semelhante, a regra visa ampliar a competitividade e o universo de possíveis interessados, reduzindo os preços da contratação e culminando na seleção da proposta mais vantajosa, atendendo assim aos princípios da Lei de Licitação, que devem ser observados, apesar da existência de regulamento próprio.
No que concerne à falta de previsão de solução de problemas técnicos de integração de duas plataformas (parágrafo 29) e à falta de respostas tempestivas às impugnações e recursos (parágrafo 30) , deve ser emitida ciência ao Sebrae sobre a ocorrência das irregularidades, com vistas a inibir sua repetição em contratações futuras. É recomendável que o Sebrae inclua, em sua fase interna das licitações, todos os aspectos técnicos referentes aos serviços a serem prestados, bem como forneça às equipes de licitação condições para atender com presteza as respostas obrigatórias em cada certame. 
Assim, diante dos vícios verificados, os quais lesionaram o interesse público, notadamente a seleção da proposta mais vantajosa para a administração, visto que macularam irremediavelmente o certame, a representação deve ser julgada como parcialmente procedente. 
Diante da necessidade de obstar a celebração de contratos e empenhos e a realização de despesas com base em processo licitatório com vícios insanáveis, será proposta determinação para que seja anulado o Pregão Eletrônico 19/2020.
Além disso, não se entende necessária a realização de audiências para apuração das responsabilidades apontadas, visto que são falhas consideradas conjunturais e devem ser corrigidas pela Entidade.
PROPOSTA DE ENCAMINHAMENTO
Ante todo o exposto, submetem-se os autos à consideração superior, propondo:
conhecer da presente representação, satisfeitos os requisitos de admissibilidade previstos nos arts. 235 e 237, inciso VII, do RITCU c/c o art. 113, § 1º, da Lei 8.666/1993 e o art. 103, § 1º, da Resolução TCU 259/2014, para, no mérito, considerá-la parcialmente procedente;
com fundamento no art. 71, inciso IX, da Constituição Federal c/c o art. 45 da Lei 8.443/1992 e o art. 251 do RITCU, assinar prazo de 15 (quinze) dias para que o Serviço Brasileiro de Apoio às Micro e Pequenas Empresas - Sebrae Nacional anule todos os atos referentes ao Pregão Eletrônico 19/2020 e os demais atos dele decorrentes, informando a este Tribunal as providências adotadas, no mesmo prazo assinalado, em razão das irregularidades abaixo;
	I - não cumprimento do princípio da legalidade no processo licitatório, visto que foi adotada forma de disputa diversa daquelas autorizadas pela legislação e pelo Regulamento de Licitações e Contratos do Sistema Sebrae, notadamente em seus arts. 14, inciso III, 16, 21, incisos XIII e XIV, com classificação de duas empresas na mesma disputa de lances, exigência de adequação de outra empresa ao lance da primeira colocada e contratação de duas empresas para execução do mesmo objeto/lote;
	II - não parcelamento do objeto da contratação, tendo em vista que a prestação do serviço licitado tem natureza divisível, contribuindo para restrição da competitividade, em desacordo com a Súmula 247 do TCU;
dar ciência ao Serviço Brasileiro de Apoio às Micro e Pequenas Empresas - Sebrae Nacional, com fundamento no art. 9º, inciso I, da Resolução TCU 315/2020, sobre as seguintes impropriedades constatadas na condução do Pregão Eletrônico 19/2020:
	I - ausência de detalhamento, no termo de referência, da descrição de todos os serviços a serem prestados pelos licitantes, de modo a não restarem dúvidas quanto à necessidade de gastos de adaptação das soluções pelos licitantes, o que infringe o art. 13 do Regulamento de Licitações e Contratos do Sistema Sebrae;
	II - desobediência aos prazos determinados para respostas de impugnações e recursos estabelecidos nos arts. 13 e 23 do Regulamento de Licitações e Contratos do Sistema Sebrae, e em conformidade aos princípios da legalidade e da vinculação ao instrumento convocatório;
indeferir o pedido de ingresso aos autos como parte interessada, oriundo da empresa Eadtech Produtos e Serviços para Educação Editora S.A., com fundamento no § 2º do art. 146 do RITCU;
conceder vista e cópia dos presentes autos à empresa Eadtech Produtos e Serviços para Educação Editora S.A.;
encaminhar cópia do acórdão que vier a ser proferido ao representante, ao Serviço Brasileiro de Apoio às Micro e Pequenas Empresas - Sebrae Nacional e à empresa Lector Tecnologia em Informática Ltda., destacando que o relatório e o voto que o fundamentam podem ser acessados por meio do endereço eletrônico www.tcu.gov.br/acordaos; e
arquivar o presente processo, nos termos do art. 169, inciso II, do RITCU, sem prejuízo de monitoramento da determinação supra."
2.	O diretor-substituto e o secretário da Sefti manifestaram sua concordância com a proposta acima transcrita (peças 217 e 218) .
	É o relatório.

Fabrício Juliano Mendes Medeiros (OAB/DF 27.581), Álvaro Luiz Miranda Costa Júnior (OAB/DF 29.760) e outros

Não atuou

REPRESENTAÇÃO. PREGÃO ELETRÔNICO. FORNECIMENTO DE SISTEMA DE GESTÃO DE APRENDIZAGEM. SUPOSTAS IRREGULARIDADES NO EDITAL E NA CONDUÇÃO DO CERTAME. CONHECIMENTO. PROCEDÊNCIA PARCIAL. REVOGAÇÃO DA CAUTELAR CONCEDIDA. DETERMINAÇÃO PARA A ANULAÇÃO DO PREGÃO. CIÊNCIA.

REPRESENTAÇÃO (REPR)

Trata-se de representação, com pedido de medida cautelar, formulada pela empresa Eadtech Produtos e Serviços para Educação Editora S/A, a respeito de possíveis irregularidades ocorridas no Pregão Eletrônico 19/2020.
2.	Esse certame foi promovido pelo Serviço Brasileiro de Apoio às Micro e Pequenas Empresas - Sebrae Nacional e teve como objeto a contratação de até duas empresas especializadas para fornecimento de até 4,2 milhões de horas de acesso em Software as a Service (SaaS)  de Sistema de Gestão da Aprendizagem (LMS, do inglês Learning Management System) , incluindo serviços de hospedagem, central de ajuda, gestão operacional, suporte tecnológico, manutenção evolutiva, customizações e integrações, todos sob demanda, e migração das soluções educacionais e dos dados históricos para atendimento e capacitação de potenciais empreendedores, empreendedores, microempreendedor individual, empresários de empresas de micro e pequeno porte, colaboradores e parceiros do Sebrae, conforme especificado (peça 15) . 
3.	Do que ressai dos autos, o pregão, do tipo menor preço global, foi realizado por meio da internet, em sessão pública ocorrida em 3/2/2021.
4.	O valor estimado da contratação foi de R$ 15.525.000,00, para um período de doze meses, sagrando-se vencedora da fase de lances a empresa Lector Tecnologia em Informática Ltda., com oferta da ordem de R$ 11.350.000,00.
5.		Com relação ao número de empresas a serem contratadas, a representante alega que haveria nulidade na criação de uma forma inédita de disputa, bem como uma possível ilegalidade na formação dos preços, pois a segunda colocada teria que adaptar sua oferta à da primeira colocada. Ademais, essa forma de contratação afetaria as ofertas de preço, visto que o quantitativo de 4,2 milhões de acessos seria dividido, equanimemente, entre as duas primeiras colocadas. 
6.	Além disso, aponta as seguintes irregularidades:
	a) falta de exigência de que a empresa selecionada atendesse a todos os itens requeridos para a solução ofertada, pois o edital apenas obriga a que as licitantes classificadas apresentem amostras, para serem submetidas ao teste de conformidade, que comprovem o preenchimento de nove entre dez itens (90%) das exigências incluídas no Anexo III;
	b) falta de inclusão de alguns critérios obrigatórios no teste de conformidade, que seriam cruciais para a própria mensuração da remuneração e para o controle do objeto contratado, ocasionando ineficiência para a gestão e para a fiscalização da execução contratual, tais como o atendimento da funcionalidade de consolidação das horas navegadas e a ferramenta captcha;
	c) falta de precisão na definição do objeto e na descrição dos serviços, visto que o edital prevê, para um período posterior ao da elaboração da proposta, já na fase de execução do contrato, uma reunião entre as partes para definir o uso da ferramenta, inclusive para os fins de, a qualquer tempo, incluir novos serviços ou alterá-los;
	d) exigência ilegal de atestados dos serviços acessórios (suporte à plataforma) , no percentual de 50%, comparando-se com o serviço principal (horas de consumo por mês em uma mesma infraestrutura) , em uma clara inversão de adoção de critérios relevantes para avaliação;
	e) resposta intempestiva às impugnações apresentadas pela representante e por outras licitantes;
	f) os valores orçados e o preço máximo considerado não representam, de forma fidedigna, a média de preços obtidos na pesquisa de mercado, estando muito abaixo dos valores praticados em geral, o que indica possível inexequibilidade das propostas apresentadas; 
	g) descumprimento do prazo de oito dias entre a data de publicação do edital e o início da fase de lances, como determina o § 1º do art. 5º do Regulamento de Licitações e de Contratos do Sistema Sebrae; 
	h) ausência de republicação do edital, pois foi acatada reclamação referente ao subitem 9.32, o qual interfere nas propostas de preços; 
	i) pretensão de se exigir a funcionalidade de disaster recovery sem o devido detalhamento e sem justificativa técnica, encontrando óbices na recente jurisprudência do TCU; e
	j) previsão de redutores na remuneração do contratado pela aplicação de deflatores, contudo, de forma inédita, transferiu-se a fase de negociação, que é própria da fase externa da licitação, em que há publicidade e isonomia, para a fase de execução contratual, quando o contrato já estará celebrado.
7.	Desse modo, a representante solicitou a este Tribunal que concedesse medida cautelar para suspender os procedimentos relativos ao pregão em questão para, ao final, serem saneadas as ilegalidades apontadas.
II - Da análise do pedido de medida cautelar
8.	A Sefti, ao analisar o presente expediente, entendeu haver elementos suficientes nos autos que permitem concluir acerca da presença dos pressupostos do perigo da demora e da fumaça do bom direito.
9.	Como primeiro aspecto a ser considerado como indício de irregularidade grave, a unidade técnica destacou a definição, sem respaldo de justificativa técnica, da contratação, de forma inédita, de duas empresas para execução de um mesmo objeto.
10.	Isso porque a jurisprudência do TCU, consubstanciada, principalmente, na Súmula 247, estabelece que é obrigatória a admissão da adjudicação por item e não por preço global, nos editais das licitações para a contratação de serviços cujo objeto seja divisível, por itens ou lotes, consoante previsto no art. 23, §1º, da Lei 8.666/1993.
11.	Contudo, para a unidade técnica, não se observou, nos procedimentos internos do Pregão 19/2020, a realização de algum estudo detalhado sobre as características do objeto que não permitisse sua divisão. Ao contrário, a Sefti ressaltou que, de acordo com a Solicitação para Aquisição de Bens e Contratação de Serviços (peça 5) , chegou-se à conclusão de que haveria necessidade de que duas empresas distintas tivessem dois contratos diferentes para a execução do objeto (divisível) , com a oferta de duas soluções  (SaaS)  também distintas.
12.	Sobre a contratação de duas empresas a partir de uma única disputa de lances, em pregão com lote único e oferta de preço global, a unidade técnica ressaltou não haver respaldo na legislação para tal procedimento. Segundo o edital, o Sebrae Nacional seria obrigado a contratar metade dos serviços com cada empresa (primeira e segunda colocadas) .
13.	Do mesmo modo, outra inovação sem base legal seria a obrigatoriedade de que a outra empresa a ser contratada (segunda colocada) assumisse o valor ofertado pela primeira colocada.
14.	Ademais, para a Sefti, no presente caso, não foi efetivada definição clara sobre outros fatores que poderiam afetar a contratação, tais como o chamamento da segunda colocada para realização do teste de conformidade e as ações a serem implementadas caso a segunda colocada (ou as demais empresas) não se dispusesse a reduzir seus preços para adequá-los à oferta da primeira colocada. 
15.	Assim, a unidade técnica entendeu que essas questões, se não esclarecidas antes da realização da fase externa da licitação, colocariam dúvidas sobre os procedimentos realizados.
16.	A Sefti chamou a atenção, ainda, para as dificuldades técnicas que poderiam advir da implantação de duas soluções para o mesmo objeto. Nesse sentido, a contratação de duas empresas, com duas plataformas diferentes, como almejado pelo edital, poderia causar problemas, cujas soluções deveriam constar dos autos, na fase de planejamento da licitação. Foram suscitados os seguintes inconvenientes que padecem de explicação: 
	(i) encarecimento da solução por necessidade de duplicação de esforços da equipe do Sebrae Nacional para controle da prestação dos serviços e geração de informações gerenciais;
	(ii) necessidade de que os usuários (alunos) sejam treinados em duas soluções distintas, visto que, apesar de serem ambas ferramentas de LMS, elas possuem suas particularidades e dificuldades;
	(iii) necessidade de implantação de integrações, manutenções, alterações evolutivas e melhorias em duas plataformas, acarretando pagamento em dobro pela mesma solução;
	(iv) necessidade de que os usuários tenham acesso a duas centrais de ajuda distintas, dependendo do curso e da plataforma que estejam utilizando; e
	(v) necessidade de integração das bases de dados entre as duas empresas contratadas, para fins de geração única de dados gerenciais e informações dos usuários (alunos, instrutores, monitores, professores) .
17.	Outra irregularidade suscitada pela representante refere-se à falta de exigência da comprovação, no teste de conformidade, da totalidade dos requisitos descritos no anexo III do edital.
18.	De fato, para a Sefti, se não há a necessidade de comprovação de atendimento a algumas das exigências dispostas no instrumento convocatório, não há motivo para que constem como necessidades intrínsecas ao produto a ser contratado. Para a unidade técnica, só podem ser incluídas como exigências aquelas funcionalidades essenciais ao serviço e ao objetivo que são buscados, sob pena de restrição indevida da competitividade.
19.	Por outro lado, a falta de exigência de comprovação de atendimento aos requisitos do anexo III no teste de conformidade estaria em confronto direto com o próprio edital, que exige, em seu subitem 5.3, que a licitante declare que o produto ofertado atende a todas as especificações técnicas contidas no anexo I, que incluem aquelas listadas no anexo III e outras.
20.	Com relação à definição de quais funcionalidades fariam parte do teste de conformidade, a Sefti destacou que o Sebrae Nacional não apresentou nenhuma justificativa técnica para as escolhas dos itens a serem aferidos, limitando-se a informar que detém a prerrogativa de definir quais funcionalidades deveriam ser consideradas para aprovação da solução, em que pese ter admitido a relevância de todas as funcionalidades inseridas no edital.
21.	Sobre o tema, a unidade técnica salientou o entendimento de que, se existe prova de conceito (teste de conformidade) , é preciso que os procedimentos para tal teste estejam claros, sob pena de se infringir o princípio do julgamento objetivo, da isonomia e da vinculação ao instrumento convocatório.
22.	Acerca da intempestividade nas respostas às impugnações (apresentadas em 11/11/2020 e respondidas somente em 26/1/2021) , a Sefti considerou tratar-se de ocorrência grave, cuja confirmação, sem as devidas justificativas, poderia macular todo o processo licitatório. Consta dos autos, ainda, que as impugnações oferecidas em 1º/2/2021, referentes ao segundo edital publicado, foram respondidas em 2/2/2021, às 17h30, sendo que a abertura das propostas ocorreu no dia 3/2/2021, às 9h45. Assim, teria havido, também, o descumprimento da regra estabelecida no subitem 12.1.2 do edital, que define que caberia ao pregoeiro decidir sobre as impugnações no prazo de até 24 horas antes da data de abertura das propostas.
23.	A Sefti verificou, também, indícios de outras irregularidades na condução do pregão, a saber: ausência de fundamentação no indeferimento das impugnações; descumprimento dos prazos mínimos para realização da licitação (efetiva disponibilização dos editais em prazo maior ou igual a oito dias da realização do certame) ; e alteração das condições do edital sem republicação e reabertura dos prazos.
24.	Outro aspecto questionado pela representante cuidou da inexequibilidade da proposta vencedora. Segundo a Sefti, haveria várias possíveis irregularidades na formação do preço que poderiam afetar a qualidade do serviço prestado, caso não se tivesse noção exata do que seria realizado.
25.	Por todas essas razões, a unidade técnica entendeu haver elementos suficientes nos autos para a conclusão acerca da plausibilidade jurídica de alguns argumentos trazidos na representação.
26.	Sobre o periculum in mora, a Sefti apontou a iminente homologação do resultado do certame, com a consequente assinatura do contrato.
27.	Acerca do periculum in mora reverso, o qual poderia desaconselhar a adoção da cautelar, a unidade técnica ressaltou não haver risco de prejuízos decorrentes da suspensão do pregão ao Sebrae Nacional ou aos cofres públicos, pois o objeto do certame já é executado no âmbito de outro contrato, vigente até 22/1/2022.
28.	Desse modo, a Sefti recomendou a adoção da medida cautelar pleiteada.
29.	Posicionei-me de acordo com o exame alvitrado pela unidade técnica e, por meio do despacho exarado em 13/4/2021, referendado pelo Plenário deste Tribunal em 14/4/2021 (vide Acórdão 840/2021-TCU-Plenário) , deferi o pedido de concessão de medida cautelar, sem oitiva prévia, para determinar ao Sebrae Nacional que se abstivesse de realizar qualquer ato concernente ao Pregão Eletrônico 19/2020 até a apreciação do mérito desta representação.
30.	Em acréscimo, determinei, nos termos do art. 276, § 3º, do RITCU, a realização da oitiva da entidade para, no prazo de até quinze dias, manifestar-se sobre as questões apontadas neste feito (vide parágrafo 7.2 da instrução transcrita no relatório precedente) , alertando-a quanto à possibilidade de o Tribunal vir a determinar a anulação dos atos pertinentes ao certame, caso não fosse apresentada manifestação ou esta não fosse acolhida.
31.	Restou autorizada, ainda, a oitiva da empresa Lector Tecnologia em Informática Ltda., vencedora do pregão, para, no prazo de quinze dias, manifestar-se sobre os fatos apontados.
III - Dos esclarecimentos prestados pelo Sebrae Nacional
32.	Em síntese, o Sebrae Nacional informou que:
	a) não houve ineditismo no modelo de disputa, visto que a competição permanece presente apenas para definição do menor valor da licitação;
	b) caso a segunda colocada não aceite ofertar o preço da primeira, o Sebrae ficará apenas com uma empresa executando o serviço;
	c) a divisão em dois lotes faria com que ocorresse a execução do mesmo serviço por empresas e preços distintos;
	d) existem experiências exitosas com a contratação de mais de uma empresa para executar o mesmo serviço;
	e) com duas empresas disponíveis para executar o mesmo objeto, na ocorrência de problemas com um dos fornecedores, ainda se tem a prestação de serviços;
	f) licitações desse porte levam muito tempo para serem concluídas (cerca de um ano) ;
	g) na elaboração do termo de referência, optou-se pela definição de funcionalidades essenciais, somente, para aumentar a competitividade;
	h) o Regulamento de Licitações e Contratos do Sistema Sebrae não traz nenhuma vedação no sentido de contratar duas empresas para a divisão da execução dos serviços;
	i) as regras para chamamento das empresas para negociação de aceitação do preço da primeira colocada estão dispostas no edital (subitens 5.6, 5.6.1 e 3 do anexo I) ;
	j) se for inviável a contratação de duas empresas, não haverá prejuízo para a prestação do serviço de fornecimento de cursos a distância, podendo, no entanto, deixar de ser oferecido o serviço da forma mais eficiente possível, em razão da suspensão dos serviços em caso de indisponibilidade;
	k) a implantação de duas plataformas não é algo que gerará custo adicional, na medida em que requer um processo de integração já conhecido pela entidade;
	l) a possibilidade de se exigir o cumprimento de todos os itens de serviço no teste de conformidade representaria trazer uma vantagem considerável ao atual prestador do serviço, gerando, assim, um desequilíbrio na relação entre os licitantes, sendo que a intenção foi exatamente não trazer um custo excessivo e desarrazoado aos licitantes ainda na fase de competição do certame, como prevê a Súmula 272 do TCU;
	m) nem sempre é viável que se responda a todas as impugnações apresentadas no prazo estipulado, não tendo ocorrido prejuízo para os interessados com o atraso, o que acarretará a revisão do prazo nos próximos editais;
	n) o esclarecimento do subitem 9.32 do edital, sem a sua republicação, se deu em função de que havia contrariedade ao subitem 11.6, mas sem interferência na elaboração das propostas pelos licitantes;
	o) o valor conseguido na licitação ficou bem abaixo da previsão inicial devido à acirrada disputa dos lances, mas não é inexequível, visto que quatro empresas ofertaram lances aproximados;
	p) a funcionalidade de disaster recovery é essencial para a solução, pois garante que não haverá descontinuidade do serviço, em caso de danos aos servidores; e
	q) o atraso na análise dos recursos apresentados (que ocorreu em 15/4/2021) se deu em razão da complexidade dos questionamentos efetuados.
IV - Dos argumentos apresentados pela empresa Lector Tecnologia em Informática Ltda.
33.	A empresa Lector Tecnologia em Informática Ltda., em resumo, alegou que:
	a) o atual contrato não tem vantajosidade para o Sebrae Nacional, uma vez que opera com valor bem mais alto do que a proposta habilitada;
	b) as ferramentas de LMS existentes no mercado são bem similares em termos de funcionalidades, não havendo custo demasiado para a sua adaptação e nem para adequação aos preços da primeira colocada;
	c) mesmo que a prova de conceito, que não é obrigatória, não tenha exigido a demonstração de todas as funcionalidades, elas são obrigatórias na entrega do produto;
	d) a previsão de desenvolvimento de novas funcionalidades para a ferramenta faz parte do desenvolvimento tecnológico da solução ofertada; 
	e) os prazos entre a publicação do edital e a apresentação das propostas foram suficientes para a elaboração de todos os documentos necessários; e 
	f) a liberalidade no fornecimento da solução de disaster recovery se deu pela necessidade de não impor condições aos licitantes, aumentando a competitividade.
V - Da análise da unidade técnica
34.		Ao examinar os esclarecimentos do Sebrae Nacional, a Sefti entendeu terem sido devidamente esclarecidas as questões atinentes à: (i) falta de esclarecimento, no edital, sobre a forma de participação das empresas no certame; (ii) escolha dos quesitos para o teste de conformidade; (iii) exequibilidade dos preços classificados em primeiro lugar; e (iv) solicitação de implementação da funcionalidade de disaster recovery.
35.		Consequentemente, sobre esses pontos, a unidade técnica entende não haver reparo a fazer.
36.		Todavia, em relação à contratação de até duas empresas para a execução do mesmo objeto, a Sefti considera que os argumentos apresentados pelo Sebrae Nacional não tiveram o condão de dar legalidade à pretensão da entidade.
37.		Isso porque, para a unidade técnica, o Sebrae submete-se ao princípio da legalidade, visto que se insere nas definições trazidas no art. 70, parágrafo único, da CF, gerenciando recursos públicos provenientes de contribuições parafiscais. Desse modo, a não existência de vedação específica no Regulamento de Licitações e Contratos do Sistema Sebrae não autorizaria a inovação nos procedimentos licitatórios descritos.
38.		A Sefti salienta que o Regulamento de Licitações e Contratos do Sistema Sebrae determina, em seu art. 2º, que a licitação se destina a selecionar "a proposta" mais vantajosa, isto é, a proposta é sempre vinculada a um ofertante, com suas particularidades e condições de oferta do preço. O art. 14 do mesmo instrumento, em seu inciso III, estabelece também que, após o julgamento das propostas, será efetuada a escolha "daquela mais vantajosa". Assim, entende a unidade técnica que nem sequer existe hipótese que autorize a possível habilitação de outros classificados.
39.		Assim, a contratação de outra empresa tendo por base processo de seleção vencida por aquela que ofertou o menor preço caracterizaria burla ao procedimento licitatório por não haver previsão legal ou regulamentar para tanto. A Sefti ressalta, ainda, que o procedimento adotado se torna ainda mais ilegal quando se deseja que uma empresa adote a proposta feita por outro licitante.
40.		Sobre o tema, a unidade técnica destaca o Acórdão 3454/2007-TCU-Primeira Câmara, de relatoria do Ministro Marcos Vilaça, por meio do qual se considerou que, para o Sistema S, na ausência de regra específica no regulamento próprio da entidade ou quando houver dispositivo, do mesmo regulamento, que contrarie os princípios gerais da Administração Pública ou os ditames específicos relativos às licitações e às despesas públicas, devem ser seguidas as leis que gerem a Administração Pública federal.
41.		Logo, ante a inexistência de previsão no regulamento do Sebrae, os apontamentos efetuados na representação são, segundo a Sefti, de gravidade bastante para comprometer todo o certame.
42.		A unidade técnica chama a atenção, ainda, para a possibilidade de divisão do objeto ora em análise, a qual pode ser facilmente visualizada a partir da pretensão do Sebrae Nacional em contratar até duas empresas para execução de um mesmo objeto. A esse respeito, a Sefti ressalta a jurisprudência deste Tribunal consubstanciada na Súmula 247, que estabelece que é obrigatória a admissão da adjudicação por item, e não por preço global, nos editais das licitações para a contratação de serviços cujo objeto seja divisível, por itens ou lotes, com vistas à ampliação da competitividade e à obtenção de menores preços.
43.		Quanto às deficiências e às intempestividades nas respostas às impugnações e recursos apresentados pelos licitantes, a Sefti entendeu ter havido violação aos princípios da legalidade e da vinculação ao instrumento convocatório. Para a unidade técnica, o direito de ter seus questionamentos respondidos dento do prazo estipulado no regulamento e no edital pertence aos licitantes, não cabendo ao Sebrae Nacional o seu descumprimento, principalmente sem apresentação de justificativa plausível.  
44.		Sobre os argumentos trazidos pela empresa Lector Tecnologia em Informática Ltda., a unidade técnica considerou-os incapazes de alterar o entendimento firmado.
45.		Por fim, a Sefti destacou o documento inserto à peça 73, por meio do qual a representante, empresa Eadtech Produtos e Serviços para Educação Editora S/A, solicitou o seu ingresso nos autos como interessada, nos termos do art. 146 do RITCU. Em face da inexistência de justificativa, a unidade técnica recomendou o seu indeferimento.
VI - Da análise de mérito
46.	Acolho, na essência, o encaminhamento sugerido pela unidade técnica, sem prejuízo das considerações feitas a seguir.
47.	Das irregularidades apontadas pela representante, remanesceram não justificadas aquelas relacionadas à previsão de contratação de até duas empresas para a execução do mesmo objeto, exigindo-se da segunda colocada que adotasse o valor da proposta da primeira, e à deficiência e intempestividade nas respostas às impugnações e aos recursos apresentados pelos licitantes.
48.	Para melhor compreensão, transcreve-se, a seguir, os dispositivos editalícios que tratam dessas questões:
	" (...)  5.6. Por se tratar de contratação de até 02 (duas) empresas, após a declaração de empresa vencedora e transcorrido os prazos recursais, a Comissão Especial de Licitação convocará, respeitando a ordem de classificação, a empresa subsequente para aderir ao preço da empresa declarada vendedora, bem como, para a realização do teste de conformidade na forma do item 10, deste Edital.
	5.6.1. A empresa subsequente convocada, após aderir ao preço da empresa declarada vencedora e demonstrar o atendimento de no mínimo 09 dos 10 itens (90% (noventa por cento) relacionados das funcionalidades requeridas no anexo III, deverá apresentar os documentos de habilitação, em conformidade com o item 6, deste Edital.  (...) 
	12 - IMPUGNAÇÃO AO EDITAL E DO RECURSO
	12.1. Decairá do direito de impugnação dos termos do edital de Pregão, perante o Sebrae, qualquer pessoa que não se manifestar até 2 (dois) dias úteis antes da data fixada para abertura das propostas do Pregão, apontando as falhas e irregularidades que o viciaram.
	12.1.1. A impugnação deverá ser encaminhada por escrito para o endereço eletrônico www.scf3.sebrae.com.br/portalcf; acesso identificado, enviar questionamento, mediante juntada do documento contendo a Impugnação, ou ainda por meio do e-mail licita@sebrae.com.br, observado o prazo previsto no subitem 12.1.
	12.1.2. Caberá ao (à) Pregoeiro (a) /Comissão Especial de Procedimento Seletivo decidir sobre a impugnação no prazo de até 24 (vinte e quatro) horas, antes da data de abertura das propostas do Pregão.  (...) 
	12.7. Após a declaração de vencedora fica concedido o prazo de 2 (dois) dias úteis para apresentar as razões de recurso, ficando as demais licitantes desde logo intimadas para, querendo, apresentarem contra-razões em igual prazo, que começará a contar do término do prazo do recorrente, sendo-lhes assegurada vista imediata dos elementos indispensáveis à defesa dos seus interesses.  (...) 
	12.13. Os recursos serão julgados no prazo de 10 (dez) dias úteis, contados da data final para sua interposição, pela autoridade superior ou por quem este delegar competência e o julgamento será divulgado no site www.scf3.sebrae.com.br/portalcf.  (...) 
	ANEXO I - ESPECIFICAÇÃO DO OBJETO
	 (...)  8. DISPOSIÇÕES GERAIS
	8.1. O valor adjudicado, inclusive dos itens, pela empresa vencedora em primeiro lugar deverá ser adotado pela segunda empresa a ser contratada. A distribuição da execução do serviço será feita mediante sorteio pela Unidade de Gestão de Solução.
	8.2. O valor do contrato para cada uma das duas empresas a ser contratada será correspondente a metade do volume de serviços contratados;
	8.3. Após a formalização do contrato, o CONTRATANTE procederá sorteio, na presença de representantes de cada CONTRATADA, para escolha daquela que receberá a primeira Ordem de Serviço"  (g. n.) .
49.	Ocorre que não há, no Regulamento de Licitações e Contratos do Sistema Sebrae, dispositivo que dê suporte a essa inédita modalidade de contratação, qual seja, a contratação de duas empresas a partir de uma única disputa de lances, em pregão com lote único e oferta de preço global. Outra inovação sem respaldo normativo seria a obrigatoriedade de que a outra empresa a ser contratada (segunda colocada) assumisse o valor ofertado pela vencedora do certame.
50.	No que interessa ao tema, cumpre destacar os seguintes dispositivos do Regulamento de Licitações e Contratos do Sistema Sebrae: 
	"Art. 2º A licitação destina-se a selecionar a proposta mais vantajosa para o Sistema SEBRAE e será processada e julgada em estrita conformidade com os princípios básicos da legalidade, da impessoalidade, da moralidade, da igualdade, da publicidade, da probidade, da vinculação ao instrumento convocatório, do julgamento objetivo e dos que lhe são correlatos, inadmitindo-se critérios que frustrem seu caráter competitivo.
	Art. 5º São modalidades de licitação:
	I - CONCORRÊNCIA -  (...) ;
	II - CONVITE -  (...) ;
	III - CONCURSO -  (...) ;
	IV - LEILÃO -  (...) ;
	V - PREGÃO -  (...) .
	Art. 8° Constituem tipos de licitação, exceto na modalidade concurso:
	I - a de menor preço;
	II - a de técnica e preço;
	III - a de maior lance ou oferta, nas hipóteses do inciso 11, alínea 'b' do art.6º.  (...) 
	§ 3° Nas licitações na modalidade Pregão só será admitido o tipo menor preço."
51.	Como é sabido, as entidades do Sistema S não estão obrigadas a seguir rigorosamente os termos do estatuto das licitações e contratos, devendo, contudo, observar os princípios constitucionais relativos à Administração Pública. Assim, embora tais entidades possuam liberdade procedimental para aprovar os regulamentos internos de licitação de suas unidades, devem se pautar pelos princípios gerais do processo licitatório e seguir os postulados gerais relativos à Administração Pública, dentre eles o princípio da legalidade.
52.	Logo, a não existência de vedação específica no Regulamento de Licitações e Contratos do Sistema Sebrae para essa inédita modalidade de contratação não autoriza, ao meu ver, a inovação dos procedimentos licitatórios nos moldes ocorridos.
53.	Além disso, conforme destacado por ocasião do exame da medida cautelar, não se observou, nos procedimentos internos do Pregão 19/2020, a realização de algum estudo detalhado sobre as características do objeto que não permitisse a sua divisão. Ao contrário, a Sefti ressaltou que, de acordo com a Solicitação para Aquisição de Bens e Contratação de Serviços (peça 5) , chegou-se à conclusão de que haveria necessidade de que duas empresas distintas tivessem dois contratos diferentes para a execução do objeto (divisível) , com a oferta de duas soluções também distintas.
54.	Como bem ponderou a Sefti, os esclarecimentos ofertados pelo Sebrae Nacional apontam justamente na direção da viabilidade de se dividir o objeto da licitação em itens ou lotes, incrementando a competitividade do certame e a chance de obtenção de menores preços. Isso porque, ao dizer que, ante a negativa de outras empresas em aceitarem a proposta da primeira colocada, só se faria a contratação de uma empresa, a entidade demonstra ser possível a divisão do objeto.
55.	De fato, o Regulamento de Licitações e Contratos do Sistema Sebrae não contém disposição semelhante à regra contida no art. 23, § 1º, da Lei 8.666/1993, segundo a qual "as obras, serviços e compras efetuadas pela Administração serão divididas em tantas parcelas quantas se comprovarem técnica e economicamente viáveis, procedendo-se à licitação com vistas ao melhor aproveitamento dos recursos disponíveis no mercado e à ampliação da competitividade sem perda da economia de escala". A nova lei de licitações (Lei 14.133/2021) manteve a mesma diretriz ao prescrever, em seu art. 47, que as licitações de serviços atenderão ao princípio do parcelamento, quando for tecnicamente viável e economicamente vantajoso, tendo em vista o dever de buscar a ampliação da competição e de evitar a concentração de mercado.
56.	Todavia, ainda que não previsto no regulamento do Sebrae, há que se ter em mente que o parcelamento do objeto, quando técnica e economicamente viável, visa ampliar a competitividade e o universo de possíveis interessados, reduzindo os preços da contratação e culminando na seleção da proposta mais vantajosa. Em última instância, portanto, essa medida atende aos princípios gerais da licitação, que devem ser observados pelas entidades do Sistema S.
57.	Ademais, alguns aspectos suscitados pela unidade técnica evidenciam a fragilidade da suposta vantajosidade da opção adotada (previsão de contratação de duas empresas, mas com possibilidade de contratação final de apenas uma) :
	a) o Sebrae Nacional alegou que, com duas empresas disponíveis para executar o mesmo objeto, na ocorrência de problemas com um dos fornecedores, ainda se teria a prestação de serviços: com a contratação tão somente da empresa vencedora, a premissa de necessidade de redundância, que motivou a contratação nos moldes ora discutidos, não mais subsistiria; e
	b) as cotações de preços de mercado que balizaram o processo licitatório foram todas feitas com a previsão de prestação da integralidade do quantitativo dos serviços requeridos, o que pode levar à perda de ganhos de escala na execução dos serviços contratados.
58.	Outro aspecto incomum da contratação de uma segunda empresa a partir de uma única disputa de lances está no fato de que, para ocupar essa posição de segunda colocada, não existe disputa, pois, no âmbito de pregões, não há disputa para selecionar-se quem terá a segunda menor proposta de valores.
59.	Não merece guarida, também, a alegação do Sebrae Nacional de que a divisão em dois lotes faria com que ocorresse a execução do mesmo serviço por empresas e preços distintos, uma vez que essa situação seria decorrência lógica da contratação de duas ferramentas distintas, com empresas diferentes, cada uma com suas particularidades.
60.	Logo, mostra-se procedente a representação no tocante a esse ponto, na medida em que o Pregão 19/2020 trouxe uma inovação de procedimentos que não encontra respaldo na legislação, no regulamento da entidade ou na jurisprudência, qual seja, a contratação de duas empresas a partir de uma única disputa de lances, em pregão com lote único e oferta de preço global.
61.	Assim sendo, não vejo como possível a convalidação de certame maculado por grave irregularidade, a qual, conforme retratado, comprometeu princípios básicos da licitação.
62.	Entendo, portanto, que deve ser determinada a anulação do pregão, com a consequente publicação de novo edital, escoimado do vício insanável ora detectado, caso a entidade entenda persistirem as razões que motivaram a decisão de se realizar o Pregão Eletrônico 19/2020.
63.	Considero não justificadas, também, as falhas relativas às deficiências e às intempestividades nas respostas às impugnações e aos recursos apresentados ao longo do certame.
64.	Observou-se que as impugnações ao edital publicado em 5/11/2020 (peça 23) foram apresentadas, tanto pela representante, como por outras empresas (peças 22, 34, 35 e 36) , em 11/11/2020, mas foram respondidas somente em 26/1/2021 (peças 9, 10, 21 e 37) . Essa demora de 75 dias não foi sequer mencionada pelas respostas dadas pelo pregoeiro, que se limitou a informar que a área técnica fora consultada e que o edital fora revisto e republicado.  
65.	Acerca das impugnações oferecidas em 1º/2/2021 (peças 14 e 38) , referentes ao segundo edital publicado (peça 15) , verifica-se que foram respondidas em 2/2/2021, às 17h30, sendo que a abertura das propostas seria efetivada no dia 3/2/2021, às 9h45 (peças 13 e 39) . Houve, portanto, o descumprimento da regra estabelecida no subitem 12.1.2 do edital supracitado, que previa que o pregoeiro deveria decidir sobre as impugnações no prazo de até 24 horas antes da data de abertura das propostas.
66.	A não apreciação das impugnações dentro do prazo estabelecido pela própria Administração, além de violar os princípios da legalidade e da vinculação ao instrumento convocatório, importa em cerceamento do direito de defesa, por afronta à garantia constitucional do contraditório.
67.	Além disso, o não acatamento das impugnações deve ser devidamente justificado pelo pregoeiro, o que não ocorreu (ou não foi publicado) , como mostrado na peça 1, p. 47. Consoante bem destacou a Sefti, não basta, da forma como foi feito pelo Sebrae Nacional, a simples negativa às impugnações, recursos ou observações apresentadas, devendo ser indicados os pressupostos fáticos e jurídicos que determinaram a decisão.
68.	Sobre a intempestividade na apreciação dos recursos, a unidade técnica verificou que os recursos interpostos contra o resultado da licitação, apresentados pelos licitantes em 4/3/2021 e com contrarrazões da empresa declarada vencedora juntadas aos autos em 8/3/2021, foram respondidos em 15/4/2021. Entretanto, o edital estabelecia que os recursos seriam julgados no prazo de dez dias úteis, contados da data final para sua interposição.
69.	Desse modo, as alegações do Sebrae de que nem sempre é viável que se responda a todas as impugnações apresentadas no prazo estipulado e de que o atraso na análise dos recursos se deu em razão da complexidade dos questionamentos efetuados não merecem ser acolhidas.
70.	Assim, apesar de tais falhas não terem resultado em efetivos prejuízos no caso concreto, devem ser objeto de ciência para que não sejam repetidas em futuros certames.
71.	Quanto aos demais aspectos versados nesta representação, creio que foram devidamente abordados pela Sefti.
72.	Por fim, indefiro o pedido de habilitação nos autos, na qualidade de interessada, formulado pela empresa Eadtech Produtos e Serviços para Educação Editora S/A.
73.	Conforme a jurisprudência desta Corte, a mera participação na licitação não gera direito subjetivo a ser defendido perante o TCU e, portanto, não confere à licitante, mesmo como autora da representação, a condição de parte no processo que apura eventuais irregularidades no certame, especialmente no caso em que não houve contratação nem mesmo adjudicação em seu favor (vide Acórdão 515/2018-TCU-Plenário, sob relatoria do Ministro Augusto Nardes) .
74.	Por outro lado, o deferimento do pedido de ingresso nos autos da representante, na qualidade de interessada, somente deve ocorrer de forma excepcional quando comprovada razão legítima para intervir no processo, bem como evidenciada a possibilidade de lesão a direito subjetivo próprio em decorrência da deliberação a ser adotada. Esses requisitos, porém, não se configuraram.
75.	Por outro lado, defiro o pedido alternativo formulado pela representante de concessão de vista e cópia integral dos autos com fundamento na Lei 12.527/2011 (Lei de Acesso à Informação - LAI) .
76.	Ante o exposto, voto no sentido de que o Tribunal adote o acórdão que ora submeto à deliberação deste Plenário.
       TCU, Sala das Sessões Ministro Luciano Brandão Alves de Souza, em 9 de junho de 2021.
BENJAMIN ZYMLER 
Relator